【裁判字號】    97,易緝,87
【裁判日期】    980812
【裁判案由】    詐欺
【裁判全文】
臺灣桃園地方法院刑事判決              97年度易緝字第87號
公  訴  人  臺灣桃園地方法院檢察署檢察官
被      告  甲○○
上列被告因詐欺案件，經檢察官提起公訴（95年度偵緝字第1441
號），本院判決如下：
    主  文
甲○○無罪。
    理  由
一、公訴意旨略以：被告甲○○自民國91年起經營貸款代辦公司
    ，乙○○為其客戶，詎被告甲○○意圖為自己不法所有，於
    民國94年8 月7 日，以需款幫信用欠佳客戶清償貸款為由，
    在乙○○桃園縣桃園市○○街租屋處，向乙○○借款新臺幣
    （以下同）10萬元，並訛稱3 個月後還款，且為進一步取信
    於乙○○，竟以與身分證姓名不符之私名「李福順」簽發同
    額本票1 紙（票號00000000，發票日94年8 月7 日，到期日
    94年11月7 日），並在該名字下方故意記載其胞弟李魁晉之
    身分證字號，再將此發票人身分資訊錯誤之本票交付予乙○
    ○作為還款擔保，嗣雖經乙○○發現本票上身分證字號有異
    而要求改正，仍因乙○○信賴被告甲○○有還款意願而陷於
    錯誤，如數交付10萬元予被告甲○○，嗣乙○○屆期前往被
    告甲○○公司催討債務，發現被告甲○○已不知去向，始知
    受騙，因認被告甲○○涉有刑法第339 條第1 項之詐欺取財
    罪嫌。
二、按犯罪事實應依證據認定之，無證據不得認定犯罪事實；又
    不能證明被告犯罪者，應諭知無罪之判決，刑事訴訟法第15
    4 條第2 項、第301 條第1 項分別定有明文。又刑事訴訟法
    上所謂認定犯罪事實之證據，係指足以認定被告確有犯罪行
    為之積極證據而言，該項證據自須適合於被告犯罪事實之認
    定，始得採為斷罪資料；而認定不利於被告之事實，須依積
    極證據，苟積極證據不足為不利於被告事實之認定時，即應
    為有利於被告之認定，更不必有何有利之證據。另認定犯罪
    事實所憑證據，雖不以直接證據為限，間接證據亦包括在內
    ；然而無論直接或間接證據，其為訴訟上之證明，須於通常
    一般之人均不致有所懷疑，而得確信其為真實之程度者，始
    得據為有罪之認定，倘其證明尚未達到此一程度，而有合理
    性懷疑之存在時，即無從為有罪之認定（最高法院29上字第
    3105號、30年上字第816 號、76年台上字第4986號號判例均
    足資參照）。
三、證據能力方面：
    本案所引用之供述及非供述證據，經本院依法踐行調查證據
    程序，檢察官、被告均不爭執各該證據之證據能力，且亦查
    無依法應排除其證據能力之情形，是後述所引用證據之證據
    能力均無疑義，先予敘明。
四、本件公訴人認被告甲○○涉犯刑法第339 條第1 項之詐欺取
    財罪嫌，無非係以：(一)告訴人乙○○之指訴；(二)證人李魁晉
    之證述；(三)被告以與身分證姓名不符之「李福順」，並故意
    記載其胞弟「李魁晉」身分證字號，所簽發之本票1 紙等為
    其主要論據。訊據被告堅決否認有何詐欺取財等犯行，辯稱
    ：伊於97年8 月7 日有向乙○○借款10萬元，因當天乙○○
    找伊去打牌，伊說手頭不方便，乙○○稱伊怎麼會沒錢，伊
    表示最近剛搬新辦公室，一次付半年房租，乙○○叫伊先過
    去打牌，先借伊10萬元，利息係1 個月3 分，10萬元每個月
    要付3,000 元利息，乙○○並已先扣3 個月9,000 元的利息
    。伊於94年8 月間係從事仲介房地產業務、標法拍屋等，並
    有承租房屋使用，借款後因伊出了一些事情，一些投資被坑
    ，伊有跟乙○○說伊不方便出面。伊向乙○○借的10萬元部
    分用來生活週轉、公司開銷等。伊有將租約給乙○○看，簽
    本票時，乙○○說身分證字號有誤，伊即馬上改等語。
五、本院查：
（一）按刑法第339 條第1 項詐欺取財罪之成立，以行為人意圖
      為自己不法之所有，以詐術使人將本人或第三人之物交付
      為要件；所謂以詐術使人交付，必須被詐欺人因其詐術而
      陷於錯誤，若其所用方法，不能認為詐術，亦不致使人陷
      於錯誤，即不構成該罪（最高法院46年台上字第260 號判
      例參照）。而刑法上詐欺罪之立法意旨，係以禁止於經濟
      行為中使用不當之方法得利為規範目的，經濟行為亦因其
      行為本質及類型，而於交易領域中有其特有之行為特性，
      法律原則上固應保障交易之秩序，惟於具體案例中，亦應
      顧及交易雙方為交易行為時，是否有具體情事，足認其違
      背正當之經濟秩序，而應予以制裁。否則，經濟行為本身
      原寓有不同程度之不確定性或交易風險，交易雙方本應自
      行估量其主、客觀情事及搜集相關資訊，以作為其判斷之
      參考；交易之當事人本應自行考量對方之資格、能力、信
      用，及交易內容之投資報酬率、資金風險等等因素，除具
      違反詐欺罪之具體情事外，非謂當事人之一方有無法依約
      履行之情形，即應成立詐欺罪，否則刑事詐欺責任與民事
      債務不履行責任將失其分際。
（二）證人乙○○於偵查中指稱：伊係經由友人「阿德」介紹認
      識被告，被告開設聯揚公司，辦理信貸業務，伊曾經委託
      被告辦理貸款。被告於94年8 月7 日至其租屋處表示急需
      幫客戶塗銷資料，向伊借欺10萬元，並開立1 張本票作為
      擔保，但是本票上卻寫「李福順」的名字，且一開始填假
      的身分證字號，經伊比對被告提出的房屋租賃契約書，發
      現身分證字號不同，詢問被告後，被告才更改為正確的身
      分證字號。當時借款時，被告稱會給付銀行利息，但沒有
      講明幾分利，另外說事後會給伊紅包，但都沒有給伊，伊
      之前不曾借被告錢。伊認定被告施詐，係因為被告在本票
      上寫「李福順」的名字，一開始又填假的身分證字號，並
      出示其在桃園市○○路11號5 樓的租賃契約表示還有2 年
      的租約，所以才相信被告等語（見臺灣桃園地方法院檢察
      署95年度他字第716 號卷第9-10頁）；在本院審理時結證
      稱：伊係於94年過年時，有個朋友約打牌，並約被告過來
      ，介紹被告在經營代辦貸款的公司，被告自稱「李福順」
      ，所留給伊的名片上也是「李福順」，後來伊因為欠錢，
      所以請被告幫伊貸款40萬元清償卡債，貸款在94年4 月辦
      出來，所以伊很信任被告。伊提出的本票是被告於94年8
      月7 日晚上10點下班回家後，被告到伊住處所簽發，被告
      係先於晚上7 點打電話稱要向伊借10萬元，伊答應後，被
      告才到伊住處，在伊交付10萬元之前，簽發本票給伊，並
      稱伊經營的貸款公司是正派公司，借錢給伊最放心，伊借
      10萬元給被告，並沒有約定利息，也無預扣利息，被告只
      說會比銀行的利息還好，等客戶的貸款下來之後，會包紅
      包給伊，但沒有說紅包的金額；被告並說所借的10萬元是
      要幫代辦貸款的客戶還卡債，讓銀行辦理徵信，被告有說
      在3 個月的期間，如果銀行徵信沒有不良紀錄，就可以辦
      理貸款，所以錢3 個月之後才會還伊。而被告簽本票給伊
      係被告自己提出的，不是伊要求的，但被告為取信於伊，
      有交付房屋租賃契約書給伊看，因為被告沒有帶身分證，
      所以伊核對租賃契約書及本票上的身分證號碼不對，被告
      說寫錯了，更正後再按一個指印就好了，因為本票上的「
      李福順」跟租賃契約書上的名字相同，所以伊認為被告就
      是「李福順」。當時約定3 個月後還款，所以在被告沒有
      如期還款時，伊到公司找被告，經管理員告知，才知道被
      告已經跑掉，伊覺得伊的錢賺得很辛苦才告被告詐欺。另
      被告於94年2 月間有向伊借過10萬元，也說是要幫客戶還
      款，以便辦理貸款，伊即用台新銀行現金卡預借現金10萬
      元給被告，被告稱10天或半個月即返還，約1 個月即將利
      息2 千多元及本金還給伊。94年8 月7 日借錢給被告時，
      伊認為被告在經營貸款公司，至於經營情形及經濟狀況伊
      不清楚，但是如果被告的答謝金比給銀行貸款的利息還高
      ，伊認為有賺，可以貼補一下利息，因為貸款已經貸下來
      了，放著也是放著，且被告幫伊辦過貸款，也有辦下來，
      所以伊認為沒有問題，當時被告只有說答謝金會比銀行利
      息好，沒有講確切的利息，而前次伊借錢給被告，被告給
      伊2 千元利息，伊覺得還不錯等情（詳見本院96年度易字
      第1464號卷第19-22 頁）。是由證人乙○○前開證述可知
      ，證人乙○○於94年8 月7 日借款10萬元予被告之前，亦
      曾經貸與被告金錢，且該次借貸關係，被告已於借貸後1
      個月將所貸金錢返還，並加計2 千元之利息給證人乙○○
      ，而證人乙○○因此次借貸經驗，認將金錢貸予被告所得
      之利息，確實較銀行利息為豐，所以於94年8 月7 日被告
      先以電話向其表示欲借款10萬元時，已口頭上答應被告後
      ，被告始至證人乙○○住處，足見被告先行致電證人乙○
      ○時，實未有何施詐之情甚明。
（三）再者，本件被告並不否認其向證人乙○○借款10萬元時，
      並簽發1 張同額、發票人為「李福順」之本票交付證人乙
      ○○，且其上身分證字號原載為其弟李魁晉之身分證字號
      之事實，惟簽發上開本票係被告主動提出，並非證人乙○
      ○所要求，則參以證人乙○○在被告尚未簽發本票之前，
      即已在電話中應允借款10萬元予被告，已據證人乙○○在
      本院結證在卷如前，顯見被告有否簽發本票予證人乙○○
      ，實不影響證人乙○○評估是否貸予被告金錢，且被告與
      證人乙○○間第1 次借貸時，亦無簽發本票之情，益徵被
      告並無以簽發上開本票為詐術方法，以騙得證人乙○○貸
      予金錢之必要。又被告雖係以「李福順」之名義簽發上開
      本票，然觀諸被告提出之房屋租賃契約書所示（見臺灣桃
      園地方法院檢察署95年度偵緝字第1441號卷第48-52 頁）
      ，被告亦係以「李福順」之名義簽立，而證人乙○○與被
      告並非素不相識之人，被告復未曾否認其即「李福順」本
      人，自不影響借貸關係係成立於被告與證人乙○○之間，
      且證人即被告之胞弟李福晉於偵查中亦證稱：伊爺爺小時
      候會叫被告「李福順」，但家人很少這樣叫被告等語（參
      同前偵緝卷第58-59 頁），堪認被告使用「李福順」之名
      字，並非有意虛構。另被告初在上開本票上所填載之身分
      證字號固非被告之身分證字號，惟證人乙○○在被告未出
      示房屋租賃契約書之前，亦無何可供核對、確認被告真實
      身分證字號之資料，倘被告有心掩飾其身分，殊無提供載
      有其真實身分證字號之上開房屋租賃契約書予證人乙○○
      ，徒增曝露表彰其身分資料之機會。若謂被告交付以「李
      福順」為發票人，並故意填載錯誤之身分證字號之上開本
      票予證人乙○○之本意，即在使證人乙○○日後求償無門
      ，則被告只要不主動簽發本票予證人乙○○即可達其目的
      ，何須簽發上開本票予證人乙○○，反滋生困擾。況被告
      、證人乙○○間之借貸關係，除上開本票外，並未另書立
      借據，而上開本票亦無其他共同發票人以擔保票面金額之
      支付，可見上開本票之簽發，在客觀上並無使證人乙○○
      更得有被告能如期償還借款之保證，僅在被告日後未能如
      期清償借款時，得依票據法第123 條之規定，聲請法院裁
      定後強制執行或得資為借款之證明而已，由此層面觀之，
      被告簽發上開本票實難謂係詐術之一種，且證人乙○○之
      所以願意貸與被告10萬元，亦非因被告簽發上開本票，致
      其對於被告資力或還款能力有何誤認，尚難認與詐欺取財
      罪之構成要件相符。
（四）公訴人復以：被告於94年間其所使用之金融帳戶內，並無
      足以償還向證人乙○○所借之10萬元，且其於94、95年間
      名下亦無何財產，應可證明被告於向證人乙○○借款前、
      後，並無資力可償還借款，竟在其資力已出現問題之情形
      下，填寫發票人身分不實之本票交付證人乙○○以借款，
      使證人乙○○陷於錯誤而交付款項，被告涉有詐欺取財犯
      行，已至為灼然等語。然以當事人間信用為基礎之借貸關
      係，依一般社會經驗，恆可預見事後無力清償或遲延清償
      之風險，縱令借款人屆期不為清償，如無積極證據足以認
      定其在借款之初即有詐財之本意，尚難因有延後清償情事
      ，即推定其必然自始蓄意行騙。且如謂己身經濟狀況不佳
      ，即不得向他人借款融通資金，實有違社會互助之法則。
      本件依卷附向合作金庫商業銀行龍潭分行、合作金庫商業
      銀行桃園分行、國泰世華商業銀行北桃園分行調取之被告
      開立帳戶之交易明細資料，及被告94、95年之稅務電子閘
      門財產所得調件明細表所示（見本院97年度易緝字第87號
      卷第51-61 、63-65 、78-80 頁），被告於94年8 月7 日
      向證人乙○○借款10萬元，及約定之3 個月（即同年11月
      7 日）還款期限時，前開金融帳戶及被告所得或資產，並
      無足以清償證人乙○○上開10萬元借款之資金，然同樣的
      ，證人乙○○在本院證述其於94年2 月間貸與被告10萬元
      時，被告亦處於前述財產狀況之下，惟被告仍有能力在借
      款1 個月後返還10萬元，並支付證人乙○○約2 千元之利
      息，故僅憑上開資料即遽推論被告借款之初已陷於無清償
      能力，實嫌武斷。佐以被告曾於還款期限屆至約2 個月後
      之95年1 月12日以77萬9 千元之價格購買2387-MS 號自用
      小客車，而僅向台新國際商業銀行貸款50萬元等情，此有
      台新銀行汽車貸款申請書影本1 紙附卷可參，並據本院調
      取臺灣板橋地方法院檢察署95年度他字第7691號卷查閱無
      訛，益見被告非全無清償能力之人，是被告縱經濟狀況不
      佳，而有向外舉債之必要，亦難執此即推論被告於借款之
      初必有不法所有之詐欺意圖。
六、綜上所述，告訴人乙○○貸與被告10萬元，乃係基於其與被
    告金錢往來情形及對被告信用評價之確信，而非出於被告實
    施何欺罔行為，致其有所誤認造成借貸風險之錯誤判斷，是
    縱被告於借款後未能如期清償借款，核屬被告與告訴人乙○
    ○間之民事糾葛，尚難以刑法第339 條第1 項之詐欺取財罪
    相繩。此外，復查無其他積極證據足資證明被告有何公訴人
    所指之詐欺取財犯行，既不能證明被告犯罪，依法自應諭知
    被告無罪之判決。
據上論斷，應依刑事訴訟法第301條第1項，判決如主文。
本案經檢察官周芝君到庭執行職務。
中    華    民    國    98    年    8     月    12    日
                  刑事第十二庭  審判長法  官  魏于傑
                                      法  官  羅國鴻
                                      法  官  許雅婷
以上正本證明與原本無異。
如不服本判決，應於判決送達後10日內向本院提出上訴狀（應附
繕本），其未敘述上訴理由者，應於上訴期間屆滿後20日內補提
理由書狀於本院，上訴於臺灣高等法院。
                                      書記官  吳玉蘭
中    華    民    國    98    年    8     月    19    日


司法院資訊處製作；財團法人民間司法改革基金會備份。
